【裁判字號】    89,判,250
【裁判日期】    890127
【裁判案由】    新式樣專利申請
【裁判全文】
行  政  法  院  判  決                            八十九年度判字第二五○號
    原      告  甲  ○
    訴訟代理人  乙○○
    被      告  經濟部智慧財產局（承受經濟部中央標準局業務）
右當事人間因新式樣專利申請事件，原告不服行政院中華民國八十七年十二月十八日
台八七訴字第六二二一二號再訴願決定，提起行政訴訟。本院判決如左︰
    主  文
原告之訴駁回。
    事  實
緣原告於民國八十六年一月二十三日以「童車」之形狀，向被告申請新式樣專利。案
經編為第00000000號（如附圖）審查、再審查，不予專利，發給八十七年八
月三日台專（貳）○三○二一字第一二五七八一號專利再審查審定書。原告不服，循
序提起訴願、再訴願遞遭決定駁回，遂提起行政訴訟，茲摘兩造訴辯意旨於次：
原告起訴意旨略謂︰一、按專利新式樣物品之形狀必然是由點、線、平面、曲線等幾
何形狀依腦力創作而設計，新式樣在於商品外觀之特異造型，乃其形狀、花紋、色彩
的混合搭配所形成，使其在物品之外觀上因而展現出其特異性，以達到吸引消費者之
注意。故以新式樣專利之成立俱備與否之判斷，絕非僅由物品之個別要素或任一部位
所獨立或分割產生，即藉由該產品整體性搭配設計下，以構成整件創作式樣呈耳目一
新的截然不同感受者，方可謂為新式樣之合理、合法標的。任何一件新式樣外觀造型
的重塑包裝，無論造型外觀如何改變，仍不能違背該物件所必須保有最基本的使用功
能存在，否則就會發生無法使用之情事；此正如燈具者，其不論是吊燈、壁燈、掛燈
、落地燈或是檯燈等等各種專利式樣造型變化，皆有其基本雛形設計所在，亦即一定
有可供裝設燈泡之態樣，否則還能稱之「燈」嗎﹖因此當落地燈不再置於地面時，還
能稱為落地燈嗎﹖當吊燈不是呈懸吊時，還能稱為吊燈嗎﹖再以電腦為例，若沒有螢
幕、按鍵，試問再怎麼改變外型亦是無意義，故凡舉所見之式樣，無論外觀有多大變
化，皆不能妨礙或掩蓋其最原始之功能。同理，本案亦不能脫離此一基本架造；相對
地，也不能因為有原始基本造型存在，即據此作為核駁理由，因為從被告已為授准新
式樣專利瞭解，難道每件真的都是出自完全創新之物件嗎﹖再者，新式樣既係對物品
之形狀、花紋、色彩或其「結合」之創作，此便有可能或多或少的與習式態樣上有所
相近似之處，只要消費者在選購時，一眼即可辨識有所不同，便可知本案絕非與其相
較物為同；因此，被告、訴願及再訴願機關實不能完全僅憑個人對於物品造型之印象
作為結論之依據；尤其是被告之審查委員在個人的主觀意識下以為總結，如何令原告
心服接受呢！二、原告亦曾在訴願理由書中逐一與引證物做分析比較諸如：(一)、本案
前座車把手上所有的修飾保護板係呈較大片面且流線狀者，而引證案前座車把手則僅
以橫條者；(二)、本案前座車把手上所有的連續波浪狀籃架乃係引證案所沒有；(三)、兩
者的前車輪擋蓋圓弧板亦分別各有不同的形狀外觀呈現；(四)、兩者的車體與前車輪間
之位置處，則引證案乃附加有一修飾板；(五)、本案的車體後座板面係為連續呈封閉狀
平面，而引證案則呈透空者；(六)、本案後座數層橫置護欄暨軟靠墊與旁側之護條，又
與引證案比較後而可以確定並無本案所述之式樣造型者；(七)、甚連車輪之軸心面板上
的形狀、花紋亦可十分清楚地看出其兩者之差異；甚至在申復理由亦再次陳述：「一
在本案前座車把手上所有的修飾保護板係呈較大片面且流線狀者，而引證案前座車把
手則僅以橫條者；二且本案前座車把手上所有的連續波浪狀籃架乃係引證案所沒有，
而引證項則是以簡單線條構成的籃架，令人感覺到其價值性有其明顯不同；三再兩者
的前車輪擋蓋圓弧板亦分別為不同長、短之覆蓋長度外觀呈現；四另本案後座數層橫
置護欄暨軟靠墊與旁側之護條，而引證項卻沒有如此之式樣造型；五兩者的車輪軸心
面板上的形狀、花紋亦可十分清楚地看出截然之不同效」；凡舉種種，被告等機關
卻僅以「局部修飾差異，於整體觀之，實不能顯具明顯造形創新特徵，自難稱具創作
性，如是形狀屬熟習該項技術者易於思及之創作」簡單作交待；如此明顯地差異不同
點事實卻無法取得合理之決定，但其它者卻在沒有特別造型下反而取得專利權，如何
讓原告得以心服呢﹖為此提起行政訴訟，請判決撤銷再訴願決定、訴願決定及原處分
等語。
被告答辯意旨略謂︰一、訴之理由首指「新式樣專利之成立俱備與否之判斷，絕非是
僅由物品之個別要素或任一部位所獨立或分割產生，是藉由該產品的整體性搭配設計
下，以構成整件創作式樣呈耳目一新的截然不同感受者」及指「任何一件新式樣外觀
無論如何改變，還是不能違背該物件必須保有最基本的使用功能存在」。惟新式樣物
品因其功能需求不同，或純為觀賞裝飾、或有特殊功能，惟審查其是否准予專利，均
係就其所揭示之形狀於整體觀之，是否具新穎性、創作性及該形狀是否非熟習該項技
術者所易於思及之創作為審究，合先明。二、訴之理由復就本案之形狀與引證之差
異為說明，指兩者間有籃架等之修飾差異；惟該等之局部修飾差異，於整體觀之，並
未使本案見具明顯造形創新特徵，實難稱具創作性，如是就現有同類物品之式樣為局
部簡易修飾所得之形狀，為熟習該項技術者易於思及之創作，本局所為應不予專利之
審定，並無違誤，原告之訴無理由，請駁回其訴等語。
    理  由
查經濟部中央標準局已於八十八年一月二十六日改制為智慧財產局，故本院逕將被告
改列為經濟部智慧財產局，合先明。按專利法第一百零七條第二項規定，新式樣係
熟習該項技術者易於思及之創作者，雖無同條第一項所列情事，仍不得申請取得新式
樣專利。本件原告前以「童車」之形狀，向被告申請新式樣專利（如附圖），經被告
編為第00000000號審查，以：「本案『童車』之形狀，係由車架主體以圓管
之圓滑彎摺而成，並配合把手之保護板與籃架與後座軟靠墊及側邊護條等造形。於整
體形狀觀之，係市售同類產品之樣式（如附件所示），簡易修飾變化而得，並無特別
明顯造形創新變化之特徵，為熟習該項技術者易於思及之創作，難具創作性。」不予
專利，而以八十六年五月一日（八六）台專（貳）○三○三一字第一一六六八二號專
利審定書予以核駁。原告復提出補充說明申請再審查。被告於八十七年八月三日（八
七）台專（貳）○三○二一字第一二五七八一號再審查審定書審定「本案應不予專利
」，其理由以：「(一)本案曾於八十七年四月二十四日以（八七）台專(二)○三○二一字
第一一二九七六號函通知提出說明，並經補充說明到局，另八十七年五月六日所送圖
面修正本未變更實質，本案依該修正本及原圖說首頁，專利範圍審查，合先明。(二)
本案「童車」之形狀，係由車架主體以圓管之圓滑彎摺而成，並配合把手之保護板與
籃架與後座軟靠墊及側邊護條等造形處理所得，如是形狀初審認係就市售同類物品之
式樣簡易變化所得，為熟習該項技術者易於思及之創作。(三)再審理由及申復說明雖就
本案與初審引證之差異為說明，並述及本案之特點，惟就本案之形狀與初審引證及前
函附件(一)所示童車比較，其把手保謢板、後座靠墊等之局部修飾差異，於整體觀之，
並未使本案與現有物比較，顯具造形創新變化特徵，難稱具創作性，如是就現有物為
局部簡易修飾，屬熟習該項技術者易於思及之創作。」等語。經核原處分，揆諸首揭
規定，並無不合。原告不服，循序提起行政訴訟，主張新式樣專利之成立俱備與否之
判斷，絕非僅由物品之個別要素或任一部位所獨立或分割產生，也不能因為有原始基
本造型存在，即據此作為核駁理由，因為從被告所已為授准新式樣專利瞭解，難道每
件真的都是出自完全創新之物件嗎﹖再者，新式樣既係對物品之形狀、花紋、色彩或
其「結合」之創作，此便有可能或多或少的與習式態樣上有所相近似之處，只要消費
者在選購時，一眼即可辨識有所不同，便可知本案絕非與引證物相同。被告等機關卻
僅以「局部修飾差異，於整體觀之，實不能顯具明顯造形創新特徵，自難稱具創作性
，如是形狀屬熟習該項技術者易於思及之創作」簡單做交待；如此明顯地差異不同點
事實卻無法取得合理之決定，但其它者卻在沒有特別造型下反而取得專利權，如何讓
原告得以心服云云。然查，本案之形狀，係圓滑圓管彎摺而成車架主體，配合把手之
保護板、籃架、後座軟靠墊及側邊護條等構成，其與西元一九九六年四月出版之Taiw
an Bicycles &Parts Guide 1996-97及八十五年九月出版之TAIWAN TOYS BUYERS' GU
IDE,96-97 （即引證物）所示同類物品，僅把手、保護板、後座靠墊等局部修飾差異
，整體觀之，並未使本案顯具造形創新變化特徵，自不具創作性。查新式樣專利重在
新穎性及創作性，如申請案被認為無創作性即熟悉該項技術者易於思及之創作，或已
見之於世無新穎性，則依法不能准予專利。本案就現有物為局部簡易修飾，係熟習該
項技術者所易於思及之作，依專利法第一百零七條第二項規定，應不予專利。又原告
訴陳被告之審查令其不服，惟查原告並無提出詳細確切之說明，使本院確信其所申請
之專利案具備有何創作性，本院即難認被告所為本件專利案無顯著創作性之認定，有
何違誤。至於原告僅泛指「從被告所已為授准新式樣專利瞭解，難道每件真的都是出
自完全創新之物件嗎﹖」云云，亦難為有利原告之認定。何況，被告對於其他案件處
分之認定內容，不足以拘束本院，本院亦不能以其他案件之處分之認定內容為本件處
分違誤之依據。原告訴陳各節，均無可取。茲查被告之審定，既無違誤，一再訴願決
定，遞予維持，均無不合。原告起訴論旨，求為撤銷，難認有理由，應予以駁回。
據上論結，本件原告之訴為無理由，爰依行政訴訟法第二十六條後段，判決如主文。
中    華    民    國     八十九      年      一      月     二十七      日
                    行 政 法 院 第 二 庭
                                審 判 長 評  事      陳  石  獅
                                         評  事      彭  鳳  至
                                         評  事      黃  合  文
                                         評  事      林  茂  權
                                         評  事      王  立  杰
右  正  本  證  明  與  原  本  無  異
                                         法院書記官  王  福  瀛
中    華    民    國     八十九      年      一      月     三十一      日


司法院資訊處製作；財團法人民間司法改革基金會備份。
